【裁判字號】    95,自,73
【裁判日期】    950922
【裁判案由】    加重誹謗等
【裁判全文】
臺灣臺北地方法院刑事判決                95年度自字第73號
自  訴  人  丙○○別名林真邑.
代  理  人  劉緒倫律師
            李宗輝律師
            呂昱德律師
被      告  丁○○
            戊○○
            己○○
共      同
選任辯護人  鄭庭壽律師
上列被告因加重誹謗等案件，經自訴人提起自訴，本院判決如下
：
    主  文
丁○○、戊○○、己○○均無罪。
    理  由
一、自訴意旨略以：被告丁○○、戊○○及己○○係臺北市大安
    區○○○路○段八七號七樓之住戶，緣自訴人丙○○（別名
    林真邑）於民國九十二年三、四月間購買同大樓之八樓房屋
    ，同年五、六月間裝潢完畢，同年七月間入住。嗣於九十四
    年五、六月間，被告等三人向自訴人反映七樓住處天花板漏
    水，經自訴人委請專人自同年七月間起積極進行抓漏工程，
    並撬開八樓浴室浴缸、主臥室儲藏室及地板，檢查管路有無
    漏水情形，惟查無滲漏現象，自訴人於檢修後亦未再使用按
    摩浴缸。詎被告戊○○竟於同年十月六日向蘋果日報指摘「
    她（即自訴人）搞自家風水，卻弄得我家處處漏水」、「我
    住這裡八年了都沒事，她房子一裝潢好我家就出事，一開始
    只是浴室天花板長水泡，我向她反映，是裝潢動到排水管引
    起，請她處理她不理，後來我家的房間與客廳相繼漏水，連
    她家裡地板也開始冒水，她才開始處理」等不實事項，經該
    報於翌日刊出，足以貶損自訴人之名譽。嗣於同年月十三日
    ，自訴人委請專業技術員至八樓住處檢測水壓，以查明漏水
    情形，經該員證實八樓冷熱給水管並無滲漏現象，其後被告
    戊○○偕同友人至八樓測漏，亦查無滲漏情事。詎被告等三
    人竟先後於同年十二月十日、十三日在該棟大樓電梯內張貼
    公告，內容略以：「給八樓的林真邑（丙○○）女士：自從
    妳恢復按摩浴缸之使用後，七樓天花板漏水情形更加嚴重，
    日以繼夜不停的滴水‧‧‧希望妳能親自至我家瞭解及關心
    漏水的情況‧‧‧請你以同理心設想他人在妳家天花板滴水
    的情形，正視此問題！若仍無法得到妳善意的回應，我們將
    儘速採取法律途徑及其他可以停止漏水之手段‧‧‧七樓住
    戶敬告94.12.10」等不實事項。而被告戊○○復於九十五年
    三月十三日再次向蘋果日報指摘：「我們在這裡住了幾年都
    沒事，從林搬到樓上後，連客廳在內，有三、四個房間都會
    滲水，別層樓都沒事，怎麼可能會是大樓老舊問題，他們沒
    誠意解決，我們只好打官司」等不實事項，經該報於翌日刊
    出，均足以貶損自訴人之名譽，因認被告等三人涉犯刑法第
    三百十條第二項之加重誹謗罪嫌云云。
二、按犯罪事實應依證據認定之，無證據不得認定犯罪事實。又
    不能證明被告犯罪者，應諭知無罪之判決，刑事訴訟法第一
    百五十四條第二項、第三百零一條第一項分別定有明文。此
    項規定，於自訴程序準用之，同法第三百四十三條亦有明文
    。又事實之認定，應憑證據，如未能發現相當證據，或證據
    不足以證明，自不能以推測或擬制之方法，以為裁判基礎。
    再認定不利於被告之事實，須依積極證據，苟積極證據不足
    為不利於被告事實之認定時，即應為有利於被告之認定，更
    不必有何有利之證據。而認定犯罪事實所憑之證據，雖不以
    直接證據為限，間接證據亦包括在內；然而無論直接或間接
    證據，其為訴訟上之證明，須於通常一般之人均不致有所懷
    疑，而得確信其為真實之程度者，始得據為有罪之認定，倘
    其證明尚未達到此一程度，而有合理之懷疑存在，致無從為
    有罪之確信時，即應為無罪之判決（最高法院三十年度上字
    第八一六號、四十年度臺上字第八六號、七十六年度臺上字
    第四九八六號判例意旨參照）。再按言論自由乃憲法所保障
    之基本權利，任何人或國家均不應任意加以侵害，惟為維護
    個人隱私權，使不受不合理之侵害，且為避免妨害他人名譽
    、信用，刑法妨害名譽及信用罪章乃定有侮辱、誹謗、損害
    信用之處罰，目的在賦予言論自由以合理之約束及規範。而
    刑法誹謗罪之成立，除行為人在客觀上有指摘或傳述足以毀
    損他人名譽之事實外，尚須主觀上有毀損他人名譽之故意，
    方具構成要件該當性，而行為人是否具有主觀構成要件之故
    意，尚須依當時具體情況客觀判斷之。而立法者為免爭論，
    於一般誹謗罪之情形，以刑法第三百十一條明定阻卻構成要
    件事由，倘行為人係以善意發表言論而客觀上符合該條所定
    之要件者，縱足以造成毀損他人名譽之結果，亦不該當於誹
    謗罪之構成要件，探求此規定之意涵，亦可知立法者意欲尋
    求名譽保護及言論自由間之折衷。故名譽之保護並非無所限
    制，否則倘任意箝制言論，適足為社會一般多數人之害，亦
    阻礙整體人類社會之進步及公共利益之推展。至證據法則上
    ，倘無證據足證行為人係出於惡意所為，即應推定其係以善
    意為之，此即所謂「真正惡意原則」之主要意涵。司法院大
    法官會議釋字第五百零九號解釋亦明文揭櫫：「言論自由為
    人民之基本權利，憲法第十一條有明文保障，國家應給予最
    大限度之維護，俾其實現自我、溝通意見、追求真理及監督
    各種政治或社會活動之功能得以發揮。惟為兼顧對個人名譽
    、隱私及公共利益之保護，法律尚非不得對言論自由依其傳
    播方式為合理之限制。刑法第三百十條第一項及第二項誹謗
    罪即係保護個人法益而設，為防止妨礙他人之自由權利所必
    要，符合憲法第二十三條規定之意旨。至刑法同條第三項前
    段以對誹謗之事，能證明其為真實者不罰，係針對言論內容
    與事實相符者之保障，並藉以限定刑罰權之範圍，非謂指摘
    或傳述誹謗事項之行為人，必須自行證明其言論內容確屬真
    實，始能免於刑責。惟行為人雖不能證明言論內容為真實，
    但依其所提證據資料，認為行為人有相當理由確信其為真實
    者，即不能以誹謗罪之刑責相繩，亦不得以此項規定而免除
    檢察官或自訴人於訴訟程序中，依法應負行為人故意毀損他
    人名譽之舉證責任，或法院發現其為真實之義務」之意旨。
    從而，行為人是否構成刑法毀謗罪，端視其有無誹謗之故意
    及所述是否屬實。倘檢察官或自訴人於訴訟程序中，並無積
    極證據證明行為人係出於惡意而指摘、傳述足以毀損他人名
    譽之事，或有相當證據足徵行為人所述屬實，或有相當理由
    確信其所述屬實，而難謂其有真正惡意，在別無具體反證下
    ，自應推定其係出於善意為之，而不得逕以該罪相繩。
三、本件自訴人認被告等三人涉有前揭犯行，無非係以被告戊○○之供述、證人即至自訴人之八樓住處進行抓漏工程之甲○○、辛○○、乙○○、庚○○及該大樓九樓住戶壬○○之證
    述，暨卷附之蘋果日報、中天電視九十四年十月七日新聞採
    訪光碟片、遠宏電器工程有限公司技術員辛○○所出具之證
    明書、張貼於大樓電梯內之公告照片、八樓施工照片及九樓
    漏水照片等件，為其論據。
四、訊據被告等三人固坦承被告戊○○有向蘋果日報指摘漏水之
    事，亦不否認被告戊○○有於大樓電梯內張貼公告等情，惟
    均堅決否認有何加重誹謗犯行，被告丁○○及己○○辯稱：
    伊等並未參與貼公告之事等語，被告戊○○則辯稱：自訴人
    裝修八樓房屋入住後，伊七樓住處即發生漏水，其間雖曾進
    行抓漏，但並未解決問題，七樓漏水更加嚴重，自訴人卻未
    積極處理，伊乃採取投訴媒體及貼公告之舉，伊向媒體陳述
    及公告所載，均屬事實，伊並無誹謗自訴人之惡意等語。經
    查：
  (一)自訴人指訴蘋果日報於九十四年十月七日Ｃ版所刊登標題
    為「鄰居怒控裝潢施工不當—她反駁大樓老舊—林真邑看風
    水搞漏水」之報導，其中引述所謂「陳先生」之說法，確係
    被告戊○○向蘋果日報投訴之內容等情，業據被告戊○○自
    承在卷（見本院卷第二五頁），並有自訴人提出之蘋果日報
    附卷可稽（見本院卷第六頁）。而該報導內容固敘及被告戊○○指述：「她（即自訴人）搞自家風水，卻弄的我家處處
    漏水」、「我住這裡八年了都沒事，她房子一裝潢好我家就
    出事，一開始只是浴室天花板長水泡，我向她反映，是裝潢
    動到排水管引起，請她處理她不理，後來我家的房間與客廳
    相繼漏水，連她家裡地板也開始冒水，她才開始處理」等語
    ，惟查：
  1.自訴人於九十二年間購得前開八樓房屋，裝潢完畢入住後，
    九十三年間被告等三人所居住之七樓房屋開始出現漏水現象
    ，此為自訴人所不否認（見本院卷第一五０頁），自訴人雖
    指稱：七樓住戶於九十三年四月至六月間向伊反映「公共廁
    所」天花板漏水問題，伊很誠意修了二次，也下樓看了幾次
    ，委請工人為七樓粉刷云云，惟被告戊○○辯稱：伊等在九
    十三年初發現住處「浴室」及「臥室」天花板出現滲水現象
    ，隨即向自訴人反映，嗣漏水範圍日益擴大，情形更加嚴重
    ，惟被告僅改善「浴室」部分，就「臥室」天花板滲水部分
    未作處置，被告丁○○即向臺北市大安區調解委員會聲請調
    解，惟自訴人於同年五月十四日調解期日並未到場，致調解
    不成立等情，並提出漏水照片及調解不成立證明書為憑（見
    本院卷第三九至四０頁），衡情倘七樓漏水問題均已獲解決
    ，被告丁○○應無大費周章聲請調解之必要，足證被告戊○○所辯：自訴人於九十三年間雖已就七樓「浴室」滲水部分
    雇工修復，惟並未處理其他部位之漏水問題乙節，應屬非虛
    。參以自訴人直至九十四年七、八月間，始僱工進行抓漏及
    排水管線整修工程，並撬開其住處主臥房浴室地板，此為自
    訴人所不否認，並經證人即受自訴人委託施作之甲○○、乙○○暨負責檢測漏水之技術員辛○○、庚○○證述在卷（見
    本院卷第一０七至一一四頁），益徵被告戊○○向蘋果日報
    指摘：「我住這裡八年了都沒事，她房子一裝潢好我家就出
    事，一開始只是浴室天花板長水泡，我向她反映，是裝潢動
    到排水管引起，請她處理她不理，後來我家的房間與客廳相
    繼漏水，連她家裡地板也開始冒水，她才開始處理」等情，
    尚非全然無據，難認有何不實可言。
  2.再按建築技術規則第二十八條明定：「給水管路全部或部分
    完成後，應加水壓試驗，試驗壓力不得小於十公斤／平方公
    分或該管路通水後所承受最高水壓之一倍半，並應保持六十
    分鐘而無滲漏現象為合格。排水及通氣管路完成後，應依左
    列規定加水壓試驗，並應保持六十分鐘而無滲漏現象為合格
    。」查自訴人委託技術員辛○○檢測漏水，經辛○○於九十
    四年十月初利用水壓機，以每平方公分五公斤之試驗壓力，
    檢測八樓主臥房浴室管線水壓，確有於短時間內下降之現象
    ，此業據證人辛○○證稱：伊第一次前往現場檢測時，七樓
    漏水位置之上方，係八樓主臥室衛浴，當時八樓主臥室衛浴
    地板均已挖開，主臥室排水管及給水管均裸露在外，伊等決
    定作管線測試，以水壓原理，使用水壓機在管線末端施加壓
    力，就物理原則而言，如管線並無滲漏，施加壓力應不會消
    失，即便有空氣在管內，壓力消失現象也是很輕微。又依建
    築技術規則，水壓測試標準給水管部分係每平方公分十公斤
    ，需維持一小時。如管線係新品，一定用十公斤測試，然因
    大樓供水壓力不會大於五公斤，且舊大樓管線未必能承受如
    此大之壓力，故伊在八樓現場作測試時，僅施加壓力每平方
    公分五公斤左右。伊第一次至現場進行水壓測試結果，水壓
    確於十分鐘內下降一公斤多等語明確（見本院卷第一０九頁
    至一一０頁反面），核與證人王傳壽證述：伊於九十四年十
    月間陪同被告戊○○前往八樓，看見現場有人以手動水壓機
    測試水管水壓，水壓有減壓情形等語相符（見本院卷第一四
    五頁反面），且依卷附測試水壓照片以觀，管線水壓於測試
    當日十二時八分許，係每平方公分約五點五公斤，同日十二
    時十六分許即降為每平方公分約四公斤（見本院卷第五二頁
    ），足見被告戊○○所辯：技術員僅以每平方公分五公斤之
    低標準測試水壓，發現水壓在短時間內明顯下降，不符建築
    技術規則第二十八條所定應保持六十分鐘無滲漏現象之合格
    標準，顯見漏水點尚未查明等語，應屬非虛。參以一般大樓
    房屋天花板處發生漏水現象時，衡情其成因多與緊鄰之上層
    房屋有關，此乃事理之常，從而被告戊○○認其七樓住處漏
    水，與自訴人之八樓房屋有關，亦非全然無據。
  3.又自訴人將其購置前開八樓房屋加以整修裝潢之成果，以「
    林真邑大師調整自宅風水實例」為標題，刊載於其所架設之
    「林真邑開運網」網頁，內容除列有「未整修前原貌」圖、
    「修改後陽宅圖」及裝潢前、後之室內照片外，並載有：「
    林真邑購置舊樓改裝後，財運、事業、家運貴人吉助好運連
    連，投資獲大利」等文字，此有卷附被告戊○○所提出之網
    頁列印資料可參（見本院卷第三五至三八頁），從而自訴人
    以風水學之觀點整修裝潢八樓房屋後，被告等三人之七樓住
    處開始漏水，且經檢測八樓管線水壓之結果，又呈減壓情形
    ，被告戊○○因認其住處漏水係自訴人整修改裝房屋所致，
    顯見其有相當理由確信其於九十四年十月六日向蘋果日報所
    指述自訴人「搞自家風水，卻弄的我家處處漏水」等內容為
    真實，難認有誹謗自訴人名譽之主觀惡意及客觀犯行。
  4.自訴人雖指稱：經測試結果，伊住處給水管並無漏水情形，
    顯非七樓滲漏水之原因，被告戊○○向媒體指述之事應屬不
    實乙節，且證人辛○○證稱：伊第二次前往現場測試時，施
    加壓力每平方公分五公斤左右，發現壓力表在三十至四十分
    鐘僅輕微下降０點二三公斤，約到四公斤左右即維持很長一
    段時間無再降壓情形，表示管線並無漏水現象，伊向八樓業
    主表示漏水問題應與八樓無直接關係，可朝新方向找漏源，
    伊之後到樓上看大樓整個建築物結構，初步研判應與公共管
    道間或大樓本身外牆結構較為有關，伊遂將此因素告知業主
    ，並出具證明書等語（見本院卷第一０九至一一一頁），證
    人庚○○亦證稱：伊等當時從七樓漏水位置上方之八樓浴室
    洗臉盆之水管，以儀器測試結果，八樓管線並無漏水現象等
    語（見本院卷第一一二頁反面至一一三頁反面），並有證人
    辛○○於九十四年十月十三日出具之證明書，記載：「‧‧
    ‧八樓之房屋，經本公司派遣技術人員，前往測試屋內之冷
    、熱給水管，經試壓後並無滲漏現象」等語在卷足參（見本
    院卷第七頁），然查自訴人係於前開九十四年十月七日之報
    導見報後，始再度委請辛○○進行第二次水壓檢測，此為自
    訴人所不否認（見本院卷第二頁之刑事自訴狀所載），是被
    告戊○○於九十四年十月六日向蘋果日報投訴時，尚無第二
    次檢測存在，自訴人徒以事後檢測結果，漏水與伊住處無涉
    為由，指訴被告戊○○係明知而惡意指摘不實事項云云，尚
    非有據。
  (二)再查被告戊○○於九十四年十二月十日、十三日在該棟大樓
    電梯內張貼前開公告乙節，雖經被告戊○○自承在卷，並有
    自訴人提出之公告照片在卷足憑（見本院卷第八至一０頁）
    ，然被告戊○○辯稱：自訴人於九十四年十月間結束上開整
    修工程，並重新開始使用按摩浴缸後，伊所居住之七樓仍持
    續漏水，九十四年十月三十一日晚間，伊住處房間滴水猶如
    雨下，伊要求自訴人於就寢前停止用水，以釐清漏水原因，
    惟遭自訴人拒絕，伊不得已乃於午夜過後自行至頂樓關水，
    伊住處漏水情形立刻改善等情，並提出現場錄影光碟片為證
    （見本院卷第四八頁），自訴人亦不否認其於九十四年十月
    間完成前開整修工程後，七樓房屋仍有漏水之事實。參以該
    等公告內容：「給八樓的林真邑（丙○○）女士：自從妳恢
    復按摩浴缸之使用後，七樓天花板漏水情形更加嚴重，日以
    繼夜不停的滴水，已不堪居住。我們願意與你以理性及和平
    方式解決問題，也希望妳能親自至我家瞭解及關心漏水的情
    況，畢竟長期漏水，對整棟大樓之公共安全也將有所危害，
    並請你以同理心設想他人在妳家天花板滴水的情形，正視此
    問題！若仍無法得到妳善意的回應，我們將儘速採取法律途
    徑及其他可以停止漏水之手段，以維護我們的權益」等語以
    觀（見本院卷第九至ㄧ０頁），充其量僅係被告戊○○鑑於
    住處漏水問題仍未改善，乃促請自訴人出面共同解決，並非
    對自訴人名譽有何指摘、傳述或毀損，難認其有誹謗之故意
    及犯行。
  (三)至蘋果日報於九十五年三月十四日Ａ５版所刊登標題為「林
    真邑宅遭法院假扣押—裝按摩浴缸後樓下如下雨—挨告」之
    報導，其中引述「戊○○」之說法，亦為被告戊○○向蘋果
    日報指摘之內容，此為被告戊○○所不否認，並有卷附自訴
    人提出之蘋果日報足參（見本院卷第一一頁），而該報導內
    容雖敘及被告戊○○指稱：「我們在這裡住了幾年都沒事，
    從林（即自訴人）搬到樓上後，連客廳在內，有三、四個房
    間都會滲水，別層樓都沒事，怎麼可能會是大樓老舊問題，
    他們沒誠意解決，我們只好打官司」等語，惟查自訴人於九
    十四年十月間完成房屋整修工程後，被告戊○○因認其住處
    漏水係自訴人房屋所致，而漏水問題仍未獲解決，乃於大樓
    電梯內張貼前開公告，敦促自訴人出面處理，已如前述，惟
    自訴人因認事不關己，故未加置理，此亦為自訴人所不否認
    ，被告戊○○因而向媒體為前開指訴，尚難謂其主觀上有貶
    損自訴人名譽之惡意。自訴人另指：該大樓九樓亦曾有漏水
    情事，顯然漏水可能係大樓老舊所致，與伊無關，被告戊○○所稱「別層樓都沒事，怎麼可能會是大樓老舊問題」，顯
    屬誹謗之不實言論云云，查證人即該大樓九樓住戶壬○○證
    稱：伊所居住之九樓曾遭十樓漏水，只要十樓有人住，九樓
    就會漏水，之後十樓沒人住，就沒有漏水等語（見本院卷第
    一一五頁），是該棟大樓僅九樓及七樓曾發生漏水，尚非普
    遍存在之現象，且九樓之漏水又與其上層房屋即十樓有關，
    被告戊○○因認漏水非大樓老舊所致，亦非全然無稽，其顯
    有相當理由確信其向蘋果日報所指：「別層樓都沒事，怎麼
    可能會是大樓老舊問題」等語屬實，亦無減損自訴人名譽而
    構成誹謗之餘地，要不得以九樓曾發生漏水，遽指被告戊○○有明知不實仍為此部分陳述而誹謗自訴人之真正惡意。自
    訴人所指，顯屬斷章取義，並不足採。
  (四)自訴人另指：經伊雇工檢測結果，伊住處給水管，並非漏水
    之原因，足見伊並非無「善意的回應」或「沒誠意解決」乙
    節，然查證人辛○○證稱：伊前往自訴人住處進行第二次給
    水管水壓測試時，被告等三人並未在場，被告戊○○亦不知
    第二次檢測結果，伊係因業主要求伊等出具證明，伊等為慎
    重起見，才做第二次測試等語（見本院卷第一一０頁反面至
    一一一頁），是被告戊○○既不知有第二次水壓檢測乙事，
    且自訴人於九十四年十月間完成房屋整修工程後，七樓房屋
    之漏水問題仍未獲解決，自訴人亦未予理會，從而被告戊○○指摘自訴人對七樓漏水問題「沒誠意解決」，尚無誹謗自
    訴人名譽之惡意。
  (五)至自訴人以：前開公告係以七樓住戶即被告等三人之名義出
    具，被告丁○○及己○○應與被告戊○○共同負誹謗之責云
    云。然該等公告係由被告戊○○自行擬具內容並張貼於大樓
    電梯，業如前述，復查無其他證據足認被告丁○○及己○○
    事前知悉並參與此部分行為，自難僅憑被告戊○○於公告文
    末署名「七樓住戶」等字樣，即遽指被告丁○○及己○○有
    共同張貼公告之行為。自訴人此部分所指，亦屬無據。
五、綜上所述，自訴人所指，核與加重誹謗罪之構成要件有間，
    本案自訴人之舉證，仍有合理之懷疑存在，尚未達於通常一
    般之人均不致有所懷疑，而得確信其為真實之程度，本院無
    從形成被告等三人有罪之確信，此外，復查無其他積極證據
    足資證明被告等三人有何誹謗犯行，尚難僅憑自訴人之片面
    指述，遽以加重誹謗罪相繩。本件不能證明被告等三人犯罪
    ，依首開說明，自應為被告等三人均無罪之諭知。
據上論斷，應依刑事訴訟法第三百四十三條、第三百零一條第一
項，判決如主文。
中    華    民    國    95    年    9     月    22    日
                  刑事第八庭審判長法  官  陳德民
                                  法  官  唐于智
                                  法  官  陳芃宇
以上正本證明與原本無異。
如不服本判決，應於判決送達後10日內，向本院提出上訴狀。
                                  書記官  周小玲
中    華    民    國    95    年    9     月    29    日


司法院資訊處製作；財團法人民間司法改革基金會備份。
